【裁判字號】    89,台上,642
【裁判日期】    890323
【裁判案由】    確認派下權存在
【裁判全文】
最高法院民事判決                                八十九年度台上字第六四二號
    上  訴  人  甲○○
    訴訟代理人  謝清福律師
                林輝榮律師
    被 上訴 人  施多喜即祭祀公業施正成管理人
    訴訟代理人  張
右當事人間請求確認派下權存在事件，上訴人對於中華民國八十八年一月十四日台灣
高等法院第二審判決（八十七年度重上字第二五二號），提起上訴，本院判決如左：
    主  文
原判決廢棄，發回台灣高等法院。
    理  由
本件上訴人主張：伊母即訴外人施月碧之父施錫芸係被上訴人祭祀公業施正成之派下
子孫，伊父母為招贅婚，伊自幼姓「施」，即居住施家，奉祀施氏祖先並繼承施錫芸
遺產。伊日據時期戶籍謄本「事由欄」經記為施錫芸「孫入籍」，並於「續柄
欄」逕載為「孫」，可見伊被以施錫芸之「孫」名義入籍，具有當時所稱「養孫」性
質，與「養子」地位相同，依上述祭祀公業規約所載，伊自為該公業之派下子孫。詎
該公業管理人於民國六十年間向台北市政府申請管理人變更時，竟漏列伊為該公業之
派下員，被上訴人於八十一年十二月二十五日接任管理人，亦否認伊有派下權等情，
爰求為確認伊就上述祭祀公業有派下權存在之判決。
被上訴人則以：上訴人之父母並非招贅婚，其外祖父施錫芸尚有長男施炳瑯為繼承人
，上訴人之母並非奉祀其本家祖先之女子。且依日據時期戶籍謄本記載，上訴人係因
父母離婚始隨母返回娘家居住而入籍施家，究不得因此而謂其有派下權等語，資為抗
辯。
原審維持第一審所為上訴人敗訴之判決，駁回其上訴，無非以：本件上訴人主張之事
實，固據其提出祭祀公業施正成規約書及戶籍謄本等件為證，惟依兩造提出之戶籍謄
本所載，上訴人之母施月碧係於日據時期昭和十五年二月十三日與上訴人之父莊松河
結婚後遷出本家而入籍新莊夫家與莊某同居，並冠以夫姓，嗣於昭和十八年五月十日
與莊松河離婚後再遷回娘家除去夫姓，上訴人亦原從父姓「莊」，迨至父母離婚後始
隨母回娘家改從母姓，另上訴人之母施月碧尚有胞弟施炳瑯可繼承並奉祀施家祖先，
觀此事實顯見上訴人父母結婚誠與招贅婚有間，上訴人應僅係從母姓之外孫，依習慣
已不得繼承外祖父施錫芸族中祭祀公業之派下權。且上訴人並無契約規章及其他文件
足以證明其就上開公業有派下權，亦難僅因上訴人於入籍施錫芸戶內時改姓「施」，
及戶籍謄本籠統記載「孫入籍」等文字，即認上訴人為祭祀公業施正成之派下
。故依上述祭祀公業規約書第五條及一般台灣習慣，上訴人並未取得該公業之派下權
。從而，上訴人訴請確認其就祭祀公業施正成有派下權存在，即非有據，不應准許等
詞為其判斷之基礎。
按判決書理由項下，應記載關於攻擊方法之意見，民事訴訟法第二百二十六條第三項
定有明文，法院為原告敗訴之判決，而其關於攻擊方法之意見有未記載於判決書理由
項下者，即為同法第四百六十九條第六款所謂之判決不備理由。查上訴人於第一審即
主張稱：「日據時期戶籍謄本記載昭和十八年十月二十日『孫入籍』，是指『
以……資格看待』，另有伊與施拱茂之談話錄音－說明本案伊確有派下權可考，充分
證明伊已被當作孫入籍甚明」云云，並於原審進一步表述：其既已被當作「孫」入籍
，與一般「養孫」同，其地位與「養子」相同，依本件規約，當然亦可為派下員，尤
其證人施拱茂與伊之談話內容，充分證明上述日據時期戶籍登記之證明力，與一般隨
母回夫家不改姓，不以「孫」身分入籍情形不同等語，且提出該錄音譯文等相關文件
及聲明訊問證人施拱茂為證據方法（分見一審卷一六○－一六四頁及原審卷二七、二
九、七九、八○頁）。原審未予斟酌，恝置上訴人此項重要之攻擊方法於不顧，復未
於判決理由項下說明其取捨意見，徒以上述戶籍所載「孫入籍」云云為籠統文
字，即為上訴人不利之論斷，已有判決不備理由之違法。究竟上開戶籍謄本記載上訴
人經施錫芸以「孫」稱謂入籍，並將上訴人原姓「莊」氏改為姓「施」而入籍，實質
上是否合乎當時所承認之「養孫」習慣，攸關上訴人是否有本件祭祀公業派下權存在
﹖原審未遑詳為調查明晰，遽行判決，亦嫌速斷。本件事實既未臻明瞭，本院自無從
為法律上之判斷。上訴論旨執以指摘原判決不當，求予廢棄，非無理由。
據上論結，本件上訴為有理由，依民事訴訟法第四百七十七條第一項、第四百七十八
條第一項，判決如主文。
中      華      民      國    八十九    年      三      月    二十三    日
                              最高法院民事第六庭
                                  審判長法官  朱  錦  娟
                                        法官  蘇  達  志
                                        法官  顏  南  全
                                        法官  陳  碧  玉
                                        法官  吳  麗  女
      右正本證明與原本無異
                                              書  記  官
中      華      民      國    八十九    年      四      月      六      日


司法院資訊處製作；財團法人民間司法改革基金會備份。
